臺灣高等法院花蓮分院刑事判決　　　　　　　　　　　九十四年度上訴字第六四號
　　上訴人即被告　戊○○
　　輔　 佐　 人　丁○○
　　指 定辯護 人　甲○○律師
右列上訴人即被告因殺人等案件，不服臺灣花蓮地方法院九十三年度重訴字第九號中
華民國九十四年二月三日第一審判決( 起訴案號：臺灣花蓮地方法院檢察署九十三年
度偵字第四三九號），提起上訴，本院判決如左︰
    主  文
上訴駁回。
    事  實
一、戊○○有智能障礙，為精神耗弱人，其於民國（下同）九十三年三月七日上午七
    時左右，至花蓮縣花蓮市○○○街二十九號遠威休閒中心二樓房間，找從事按摩
    服務（即俗稱泰國洗）為業之張美茵，二人因細故發生爭執，戊○○竟憤而心生
    不滿，基於殺人之故意，持張美茵房間內所擺放之玫瑰石一塊朝張美茵頭、臉猛
    擊，張美茵反抗，戊○○再持房間內不詳之人所有之摺疊刀一支，朝張美茵之胸
    、腹部猛剌，造成張美茵受到雙側前額、左眼眶上側有三乘二點五公分、六乘三
    公分及三乘一點五公分鈍挫傷併有皮膚撕裂傷；鼻骨碎裂有五乘二點五公分鈍挫
    傷、嘴部泛黑之鈍挫傷、右頰多方向七乘三公分鈍挫傷、右上臂四乘二公分、一
    乘零點二公分之挫傷；背部長二點四公分，深六公分、及長十六公分，深四公分
    銳器傷二處；左腿背側斜向二點二公分、深二公分銳器傷一處；前胸部六處單刃
    銳器傷長度介於二點四至二點六公分，其中三處達肝臟且至少有二處穿刺達十公
    分以上之深度，並貫穿左肝葉；其中一處深達左腎臟一乘二乘０點二公分之穿刺
    傷；肚臍左上方二點四公分穿刺傷；左眼眶下長二點二公分之單刃銳器傷；頭頸
    部分別為四點五公分之表皮切割傷及三點五乘０點八公分較深層之表皮切割傷；
    右頸部斜向頸椎前側深達十公分之銳器傷，並造成頸部動、靜脈破裂等傷害，致
    張美茵因出血性休克死亡，而戊○○之右手食指亦因而受到遠端指節壓碎傷及關
    節暴露、近端一點五公分撕裂傷及韌帶撕裂之傷害。戊○○見張美茵死亡後，竟
    萌生為自己不法之所有之意圖，徒手竊取房間內張美茵所有之華南銀行金融卡一
    張、三星牌行動電話一支及勞力士手錶一只，得手後，先至浴室內清洗，再由遠
    威休閒中心一樓側門逃離。嗣於同日下午五時十五分，經上開休閒中心人員李芷
    榕發現張美茵全裸陳屍於房間內，再由經理李國聰報警並扣得上開用以行兇之玫
    瑰石一塊、折疊刀一把；而同日上午八時許，戊○○之兄丁○○、嫂嫂黃元嬌發
    現戊○○右手食指受傷流血，乃由黃元嬌偕同前往財團法人佛教慈濟綜合醫院（
    以下簡稱慈濟醫院）就醫而經警循線查獲，並於翌（八）日凌晨在戊○○位於花
    蓮縣新城鄉○○村○○○街三十四號住處起出上開金融卡、行動電話、勞力士手
    錶等物，始悉上情。
二、案經張美茵之胞弟乙○○、張美茵之子丙○○告訴及花蓮縣警察局花蓮分局報告
    台灣花蓮地方法院檢察署檢察官偵查起訴。
    理  由
一、訊據上訴人即被告戊○○矢口否認殺死被害人張美茵之犯罪事實，辯稱：是張美
    茵打伊，伊沒有帶刀子，也沒有拿刀子刺張美茵，是張美茵自己拿刀刺肚子一刀
    ，還有刺自己的頸部，伊要送張美茵去醫院，但她拒絕；是張美茵跟我借錢，騙
    我的錢，我沒有打她；手錶是張美茵脫下來給我的，手機及提款卡也是張美茵給
    我的云云。辯護人為被告辯稱：被告經行政院衛生署花蓮醫院及慈濟醫院鑑定結
    果，均認為被告有智能障礙問題，為精神耗弱人，爰請依刑法第十九條第二項之
    規定減輕其刑；又法務部法醫研究所函文說明死者已經倒地後，被告再對被害人
    施予腹部七刀，則被告是否因其手受傷，造成情緒無法控制，而達到心神喪失之
    程度云云。
二、經查：
  (一)九十三年三月七日下午五時十五分，在花蓮縣花蓮市○○○街二十九號遠威休閒
    中心二樓被害人張美茵房間內，經上開休閒中心人員李芷榕發現被害人張美茵全
    裸陳屍於房間內，腳擋到門，門只能開一半，李芷榕立即通知上開休閒中心經理
    李國聰前來，經李國聰通知一一九並報警等情，業據證人李芷榕、李國聰於警詢
    時證述明確。而被害人張美茵經檢察官會同法醫師相驗及進行解剖結果，被害人
    張美茵全身赤裸，沾滿血跡，其外傷情形如下：
    背部及足部：
      傷口Ａ：胸背側中線離足底一一九公分處，有五點向一點方向之單刃銳器傷呈
      魚嘴狀，閉合時長二點四公分，深達六公分未刺穿過胸腔。
      傷口Ｂ：胸腰背側於肩胛中線處，離足底一０一公分處有一點向五點鐘方向之
      單刃銳器傷呈刀嘴狀，閉合時傷口長四公分，連成尾端有尾痕十二公分，傷
      口共長十六公分，深達四公分，未穿透腹部。
      傷口Ｃ：左腿背側離足底五十二公分處，有斜向二點二公分單刃銳器傷，深二
      公分。
    前胸部：
      傷口Ｄ至Ｉ：六處單刃銳器傷開合時長介於二點四至二點六公分之間，分佈於
      前腹部約十乘八公分之範圍，三處達肝臟且至少有二處穿刺達十公分以上之深
      度，並貫穿左肝葉。傷口Ｉ應深達左腎臟並造成一乘二乘０點二公分之穿刺傷
      。傷口Ｊ：肚臍之左上方有二點四公分穿刺傷，達大網膜，出血量不大，造成
      腹腔約二００西西，骨盆腔無積血。
    頭頸部：
      傷口Ｋ至Ｍ：三處挫傷分別於雙側前額、左眼眶上側有三乘二點五公分、六乘
      三公分及三乘一點五公分鈍挫傷併有皮膚撕裂傷。
      傷口Ｎ：左眼眶下有長二點二公分之單刃銳器傷。
      傷口Ｏ、Ｐ：分別為四點五公分之表皮切割傷及三點五乘０點八公分較深層之
      表皮切割傷。
      傷口Ｑ：位於右頸部，離中線三公分處，應為致命傷，表皮有十一至五點方向
      之單刃銳器傷，並斜向頸椎前側達十公分深，雖未穿透胸腔已造成頸部動、靜
      脈破裂。
    此外，被害人張美茵尚受到鼻骨碎裂有五乘二點五公分鈍挫傷、嘴部泛黑之鈍挫
    傷、右頰多方向七乘三公分鈍挫傷、右上臂四乘二公分、一乘零點二公分之挫傷
    等傷害，其致命傷應為傷口Ｑ於右頸部斜向頸椎前側，深達十公分，雖未穿刺達
    胸腔，惟因傷及右頸動、靜脈致出血性休克死亡。死亡方式為「他殺」。此有法
    務部法醫研究所（93）法醫所鑑字第０三五七號鑑定書一份附卷可按（見相驗卷
    第一五八頁）、現場勘查相片案卷一宗、相驗暨解剖照片九十幀（見相驗卷第一
    一二頁起）、屍體勘驗筆錄、解剖筆錄、履勘筆錄、驗斷書、相驗屍體證明書各
    一份附卷可按。
  (2)被害人張美茵陳屍之臥室內，經警查獲沾有血跡之玫瑰石一塊及摺疊刀一把，其
    刀刃長度九點五公分，前端五點四公分呈雙彎至尖端，刀柄長十二點一公分，符
    合被害人張美茵之單刃傷勢，且上開摺疊刀之刀刃部分甚為銳利，有扣案上開摺
    疊刀一把、照片二幀（見相驗卷第一五０頁）、玫瑰石照片五幀（見前開勘查相
    片卷第三、七、八頁）及法醫研究所上開鑑定書附卷可按。又被害人張美茵被發
    現死亡後，經警方清查慈濟醫院就醫紀錄時，發現被告戊○○於九十三年三月七
    日上午八時五十八分因右食指遠端指節壓碎傷及關節暴露、近端一點五公分撕裂
    傷及韌帶撕裂前往急診就醫，並經開刀治療，經警方調查後發現被告嫌疑重大，
    於同年三月八日凌晨二時許，至慈濟醫院急診室進行調查因而查獲被告等情，有
    慈濟醫院診斷證明書一份（見偵查卷第一九頁）可證，並有被告於警詢時之供述
    可資佐證。嗣經警方前往被告位於花蓮縣新城鄉○○村○○○街三十四號住處搜
    索後，查獲被告所有沾有血跡之藍色牛仔褲一件、被害人張美茵所有之勞力士女
    錶一只、華南銀行金融卡一張及三星手機一支之事實，亦有被告住處及上開牛仔
    褲、手錶、金融卡、手機之照片十一幀附卷（見警卷第一０五頁起）及扣案之手
    錶、金融卡、手機等物可按，被害人張美茵之胞弟乙○○、其子丙○○及被告亦
    均指認上開手錶、手機、金融卡為被害人所有之物（見相卷第一０六頁、原審卷
    第二０二頁）。另外，於死者陳屍臥室床上皮包、抽屜、金融卡皮套上、浴室、
    死者陳屍屋外左側門外、於被告住處查獲之前開手機電池上、牛仔褲上所採得之
    血跡，均與被告之ＤＮＡ–ＳＴＲ型別相同；玫瑰石上血跡ＤＮＡ–ＳＴＲ型別
    為混合型，不排除混有死者與被告戊○○ＤＮＡ之可能；而於死者陳屍臥室內查
    扣之刀子一把上之血跡，與被害人張美茵之ＤＮＡ–ＳＴＲ型別相同，亦有內政
    部警政署刑事警察局九十三年五月二十六日刑醫字第０九三００五九九七七號鑑
    驗書一份附卷足憑（見偵卷第五十頁）。
  (3)又被害人張美茵所有之0000000000號行動電話，於案發當日上午六時
    三十一分四十六秒接到被告所使用之0000000000號行動電話一通，此
    有台灣大哥大股份有限公司所提供被害人張美茵上開行動電話雙向通聯資料查詢
    明細一份附卷可按（見警卷第一０四頁），並有被告所使用之ＤＡＥＷＯＯ牌行
    動電話上已撥電話之號碼紀錄照片二紙附卷可按（見警卷第一０九、一一０頁）
    ，被告亦供稱有撥打被害人張美茵前開行動電話表示要前去拿錢，伊向被害人要
    錢，被害人打伊的臉，後來被害人拿刀子出來刺自己，伊要送被害人去醫院等情
    （見原審卷第二０六頁、第二一０頁），是以依前述各節，被告於案發當日上午
    六時三十一分許，先撥打被害人張美茵前開行動電話聯絡被害人，並於同日上午
    七時左右到達被害人上址房間後，因故與被害人發生爭吵，被告並持扣案之玫瑰
    石、摺疊刀殺害被害人以致死亡，被告右食指並因此受傷流血，以致嗣後在被害
    人臥室內之皮包、抽屜、浴室、門外、被害人所有之手機電池、牛仔褲上均遺留
    被告之血跡，被告並於被害人死亡後再竊取被害人所有之手機（含電池）、手錶
    、金融卡等物之事實，可堪認定。至於被告所辯是被害人於案發當日先打電話給
    被告，被告沒有接，後來被告才再打電話回去云云，與被害人前開行動電話通聯
    紀錄不符，尚難採信。
  (4)被告雖另辯稱：被害人身上刀傷，係其自戕云云；惟查，被害人身受十餘刀，深
    度達二公分至十公分不等，如是被害人自戕，焉有自刺如此多刀之可能，況且，
    被害人張美茵「頸部皮下雙側有多處抵抗傷」及「指甲抓痕之出血」，此是被害
    人頸部除割頸之銳器傷外，存有遭兇嫌脅迫下或兇嫌掐頸、兇刀壓頸部時，造成
    被害人以手抵抗而造成被害人指甲抓痕遺留在被害人自己身上之抵抗傷，為法醫
    學上所稱造成死者在抵抗脅迫時在自身頸部留下之型態傷，為典型頸部遭脅迫時
    ，個人自衛時反應所造成之自身傷害；被害人張美茵右上臂存留之「疑抓握脅迫
    引起之挫傷」，應為新鮮之挫傷且無泛黃之舊傷狀，故可推定為九十三年三月七
    日上午七時許案發時被害人遭受暴力脅迫所引起之傷痕；又被害人張美茵所受外
    傷編號「Ｄ」至「Ｊ」中有七刀刺中腹部並貫穿肝葉左腎及大網膜，惟僅造成腹
    腔約二００西西出血且骨盆腔無積血，推定被害人在遭頸部致命傷後，應已倒地
    且瀕臨死亡後再施予腹部七刀，造成腹部創傷無血液繼續流出之現象，此有法務
    部法醫研究所九十四年一月十四日法醫理字第０九三０００四八一二號函附卷可
    按（見原審卷第一八九頁），則被害人張美茵在案發時顯然有先遭到脅迫而予以
    抵抗之情形，而其在受到頸部致命傷後已瀕臨死亡，又焉有可能再對自己施予腹
    部七刀，其中三處並達到肝臟且至少有二處穿刺達十公分以上之深度，並貫穿左
    肝葉？況且，被告於警詢時亦供稱：伊「在被害人房間內刺她一刀」、「當時持
    刀比向被害人的腹部」（見警卷第十六、二十五頁）、於偵查中及聲請原審羈押
    時均供稱：伊有拿刀子等語（見聲羈卷第十二頁），足見被告於案發時確實持有
    刀子之事實，被告所辯是被害人拿刀刺自己云云，顯屬無稽。又被告於第一次警
    詢時先稱伊欠被害人三千元，後改稱欠被害人二千元，於第二次警詢時則稱是被
    害人欠伊五千元不還，嗣於原審訊問時則稱被害人向伊共借一萬五千元云云，惟
    對於被害人向伊借款一事，被告、辯護人均稱並無證據可以提出（見原審卷第七
    五頁），從而，被告所辯向被害人要錢云云，顯是事後卸責之詞，尚難憑信。再
    者，被告供稱被害人雖交付金融卡給被告，但未告知密碼云云（見原審卷第二０
    七頁），如被害人是自願交付華南銀行金融卡、手機、手錶等物給被告，又豈有
    不告訴被告密碼之理？況且，在被害人房間內遭翻動之皮包、抽屜等處，尚留有
    被告手指受傷留下之血跡，足認被告應是在被害人倒地後，才進行翻找被害人房
    間內之財物，因此而留下血跡，並非被害人主動交付被告上開財物。從而，被告
    上開辯詞，均與事證不符，無可採信。
  (5)被告為持有身心障礙手冊之智障人士，此有身心障礙手冊影本一紙在卷可按（見
    警卷第二一頁），而被告經送醫鑑定結果，有明顯認知功能障礙，在經訓練下可
    從事簡單、重覆之工作，但對外在刺激事件，礙於其智能思考及認知功能不足，
    會以較原始衝動行為處理，考量其智能障礙問題，應屬精神耗弱，此有慈濟醫院
    九十三年十二月六日九三慈醫文字第００二七０六號函檢送之精神鑑定報告書一
    份附卷供參（見原審卷第一六七頁），而被告於行政院衛生署花蓮醫院鑑定結果
    ，亦同認被告有精神耗弱之現象，從而被告為精神耗弱人，應可認定。另參酌被
    告於案發前尚知撥打被害人之行動電話聯絡被害人，並前往被害人住處房間，並
    殺害被害人後尚知翻找財物取走有價值之手機、手錶、金融卡等物，堪認被告於
    行為時對外界事物並非全然喪失知覺，並無心神喪失之情形，且被告經前開醫院
    鑑定結果，亦均認被告為精神耗弱而非心神喪失，是以，辯護人辯稱被告是否達
    到心神喪失之程度云云，尚屬無據。
  (6)按頭部、頸部、腹部均為人體之重要部位，持玫瑰石敲打或持刀刺傷前開部位，
    足以發生使人喪失生命之結果，乃一般人所了解之基本知識，而被告雖有智能障
    礙，惟被告為小學肄業，平日從事油漆工作，每日薪資二千元，為被告及輔佐人
    所是認（見原審卷第二一四頁），足認被告應有基本之日常生活智識與能力，足
    以在社會上從事勞力之工作賺取金錢維持生活，其對於以玫瑰石敲打頭部、以銳
    利之刀刃猛刺頸部、腹部等部位足以使人死亡之事實，亦應有認識。被告竟仍持
    玫瑰石敲打被害人頭、臉等部位，使用銳利之摺疊刀刺傷被害人身體達十餘刀，
    而頸部之致命刀傷，深度更達十公分，腹部亦受到七處刀傷，足見被告用力甚猛
    ；而被告與被害人間曾有多次服務交易，被告竟對被害人下此毒手絲毫不留生路
    ，從而依據被告所持兇器、下手情形、用力輕重，以及傷害之部位等情，已足認
    定被告是以殺人之故意，殺害被害人致其死亡無訛。
  (7)綜上各節，足認被害人張美茵是在九十三年三月七日上午七時許，在花蓮縣花蓮
    市○○○街二十九號遠威休閒中心二樓房間內，因細故遭到被告持玫瑰石毆打頭
    臉部及以摺疊刀一把加以殺害，因頸部之致命刀傷傷及右頸動、靜脈致出血性休
    克死亡，被告並進而起意竊取財物，竊得被害人所有之手機、手錶、金融卡等物
    之事實。被告及辯護人所為上開辯解，均無足採。本件事證明確，被告殺人及竊
    盜之犯行洵堪認定，應依法論科。
三、核被告戊○○所為，係犯刑法第二百七十一條第一項殺人罪、第三百二十條第一
    項竊盜罪。公訴意旨認被告除竊取手機、手錶、金融卡等物外，尚竊取被害人所
    有之現金一萬餘元云云，無非是以被告於檢察官偵查初訊時曾經坦承取走被害人
    之一萬餘元為其論據。惟被告於警詢時及審理中均堅詞否認取走被害人一萬餘元
    之行為，而本案並未查獲被害人所有之一萬餘元現金，亦無證據證明被害人房內
    放有一萬餘元之現金或有失竊現金之情形，則被告上開自白並無積極事證可資佐
  證，被告此部分之罪嫌尚有不足，惟與前開論罪部分有事實上一罪之關係，爰不
    論為無罪之諭知，併此敘明。被告所犯上開二罪，犯意各別，行為亦殊，應分論
    併罰。又被告經慈濟醫院及行政院衛生署花蓮醫院鑑定結果，均認被告之精神狀
    態為精神耗弱，已如前述，爰均依刑法第十九條第二項之規定，就被告所犯之殺
    人及竊盜罪減輕其刑。原審因依上開法條，再審酌被告之素行、智識程度為國小
    肄業、有智能障礙、生活經驗、因細故即以兇殘之手段殺害被害人，剝奪人之生
    命，造成重大且不可回復之損害，對被害人家屬亦造成精神上重大的痛苦、竊盜
    之動機、手段、所得之財物數量及價值、事發至今亦未對被害人家屬有絲毫的賠
    償，犯罪後猶矢口否認犯行，顯然並無悔意等一切情狀，分別量處如原審主文所
    示之刑，並定其應執行刑為有期徒刑十五年六月。又被告未能尊重他人之生命法
    益，依其犯罪之性質，認有禠奪公權之必要，併予宣告禠奪公權八年。又被告既
    有智能障礙問題，對於外界刺激事件，礙於其智能思考及認知功能不足，會以較
    原始衝動行為處理，其精神狀態應屬精神耗弱，已如前述，且本件被告僅因細故
    即持刀兇殘地殺害被害人，足見被告自我行為控制能力明顯不足，對於其自身、
    公眾安全均有危害，且被告原本與其兄同住，嗣因無法與其兄溝通，方搬到外面
    租房子等情，業據輔佐人被告之兄丁○○供述在卷（見原審卷第二一四頁），足
    見被告之家人亦無法妥適地監督及保護被告，為避免被告再為類似異常舉措，造
    成難以彌補之傷害，實有令被告於刑之執行完畢或赦免後入相當處所施以監護之
    必要，爰依刑法第八十七條第二項、第三項之規定，諭令被告入相當處所施以監
    護三年，期其藉此獲得適當之保護及照顧，以啟新生，另再明被告用以行兇之
    玫瑰石一塊及摺疊刀一把，被告否認為其所有之物，而玫瑰石一塊為被害人房間
    內之擺設，非被告所有之物，亦無積極證據足認上開摺疊刀一把為被告所有，均
    不另宣告沒收，認事用法，尚無不合，被告之上訴意旨否認有殺人及竊盜之犯行
    ，核無理由，應予駁回。
據上論斷，應依刑事訴訟法第三百六十八條，判決如主文。
本案經檢察官林慧到庭執行職務。
中      華      民      國    九十四    年      五      月     十九     日
                                審判長法官  吳  鴻  章
                                      法官  林  德  盛
                                      法官  黃  永  祥
右正本證明與原本無異。
殺人部分如不服本判決，應於判決送達後十日內向本院提出上訴狀。其未述理由者
，並應於提出上訴狀後十日內向本院補提理由狀(須附繕本)。
                                    書記官  吳  家  瑩
中      華      民      國    九十四    年      五      月     十九     日
附錄本判決論罪之法律條文：
刑法第二百七十一條第一項：
殺人者，處死刑、無期徒刑或十年以上有期徒刑。
刑法第三百二十條第一項：
意圖為自己或第三人不法之所有，而竊取他人之動產者，為竊盜罪，處五年以下有期
徒刑、拘役或五百元以下罰金。
